臺灣高雄地方法院刑事判決　　　　　　 96年度交訴字第122號
公　訴　人　臺灣高雄地方法院檢察署檢察官
被　　　告　甲○○
選任辯護人　施秉慧律師
　　　　　　焦文城律師
上列被告因業務過失致死案件，經檢察官提起公訴（96年度偵字
第12599 號），本院判決如下：
    主  文
甲○○從事業務之人，因業務上過失致人於死，處有期徒刑壹年
貳月，減為有期徒刑柒月。
    事  實
一、甲○○係廣吉營造有限公司（下稱廣吉營造公司）之員工，
    緣交通部臺灣區○道○○○路局將國道一號高速公路員林至
    高雄拓寬關廟高雄段第561 、561T、561C合併標工程發包予
    長鴻營造股份有限公司承攬（下稱長鴻營造公司），長鴻營
    造公司將上開工程於95年2 月15日轉由廣吉營造公司承攬施
    工，廣吉營造公司則派任甲○○為工地主任，負責施工現場
    安全及設置警戒措施等工作，為從事業務之人。詎甲○○明
    知廣吉營造公司於95年6 月15日起在高雄縣路竹鄉○○路西
    向東方向與國道1 號高速公路涵洞下方進行排水溝工程，原
    應注意工程進行中應樹立警告標誌，夜間並應安裝警告燈，
    警告標誌設置位置與警告標的物起點之距離，應配合行車速
    率，自45公尺至200 公尺為度，如受實際情形限制，得酌予
    變更，但其設置位置必須明顯，並不得少於安全停車視距；
    在施工路段之路面應妥為清理，以避免影響駕駛人視線及行
    車經過路面打滑，而依當時為天候晴朗之夜間，乾燥柏油路
    面，有工程施作中之情形，依甲○○之智識、能力並無不能
    注意之情事，於95年6 月15日上午施工後，竟疏未注意監督
    工人在該施工路段設置相關警告燈及將路面清理乾淨，於95
    年6 月16日凌晨2 時16分許，適有曾昱璁騎乘車牌號碼XC9-
    878 號機車搭載楊智程，沿高雄縣路竹鄉○○路由西往東方
    向行駛，行經高雄縣路竹鄉○○路與國道中山高速公路涵洞
    交會處前時（即上開工程施工路段），因警示燈設置不足，
    該施工路段之路面遭泥沙覆蓋，且曾昱璁亦因重大過失疏未
    注意該施工路段之道路路況而閃避失控，曾昱璁及楊智程倒
    向同向快車道由劉飛龍（由檢察官另為不起訴處分）所駕駛
    之車牌號碼X7-871號曳引車板車（車後懸掛車牌Y9-32 號營
    業板車），復遭上開曳引車板車碾過已倒地之曾昱璁、楊智
    程2 人，致曾昱璁、楊智程2 人當場均因多處創傷引發出血
    性休克死亡。
二、案經高雄縣政府警察局湖內分局報請臺灣高雄地方法院檢察
    署檢察官偵查起訴。
    理  由
壹、程序部分
一、證人黃國勇於警詢中之陳述無證據能力：
    按刑事訴訟法第159 條第1 項規定：「被告以外之人於審判
    外之言詞或書面陳述，除法律有規定者外，不得作為證據。
    」係酌採英美法之傳聞法則，但於第159 條之1 至第159 條
    之5 增設例外規定，以應實務需要，俾符實體真實發現之訴
    訟目的。本件證人黃國永於警詢時製作之警詢筆錄，係被告
    以外之人於審判外之書面陳述，依上開規定，原則上不得作
    為證據，且查無同法第159 條之3 所規定之例外情形。是證
    人黃國勇於警詢中之陳述，不具證據能力。
二、證人黃國勇、梁哲源於偵查中之證述有證據能力：
    本件證人黃國勇、梁哲源於檢察官偵查中以證人身份向檢察
    官具結所為之證述，未曾提及檢察官在偵查時有不法取供之
    情形，亦無顯不可信之情況，依刑事訴訟法第159 條之1第2
    項之規定，其於偵查中之證言自均具有證據能力。
貳、實體部分
一、訊據被告甲○○固坦承為廣吉營造公司之工地主任，負責施
    工現場安全及設置警戒措施等工作，為從事業務之人，惟矢
    口否認有何業務過失致死犯行，辯稱：我進場施工之地點並
    非肇事工地，且是95年6 月16日上午8 、9 時才進入工地施
    工，對於95年6 月16日凌晨2 時16分許在肇事工地發生之車
    禍事故，不負有現場安全維護之義務，肇事工地之工安責任
    應歸由長鴻營造公司負責云云。
二、經查：
  (一)交通部國道高速公路局將國道1 號高速公路員林至高雄拓寬
    關廟高雄段第561 、561T、561C合併標工程發包由長鴻營造
    公司承攬，長鴻營造公司復於95年2 月15日將工程轉包由廣
    吉營造公司承攬，廣吉營造公司則雇用被告甲○○為上開工
    地之工地主任，負責施工現場安全及警戒設置措施等工作，
    為從事業務之人，而被害人曾昱璁於95年6 月16日凌晨2 時
    1 6 分許，騎乘車牌XC9-878 號機車搭載楊智程，於該施工
    路段閃避失控，被害人曾昱璁及楊智程倒向同向快車道遭劉
    飛龍駕駛之曳引車之板車碾過後，因多處創傷引發出血性休
    克死亡之事實，業經證人黃國勇、梁哲源於偵查中證述明確
    （95年度相字第1132號卷第62頁至第63頁、第57頁至第59頁
    ），並有道路交通事故現場圖、道路交通事故現場報告表、
    車籍作業系統─查詢認可資料、長鴻營造股份有限公司96年
    7 月19日561960M00294號函暨工程合約、交通部臺灣區○道
    ○○○路局拓建工程處96年8 月31日拓工字第0960009416號
    函、廣吉營造公司96年10月26日函各1 份、法醫驗斷書、相
    驗屍體證明書各2 份、道路交通事故照片28幀在卷可稽（警
    卷第20頁至第27頁、第30頁、本院卷第29頁至第69頁、第74
    頁至第77頁、第80頁），此部分事實應堪認定。
  (二)本件爭點主要在於被告甲○○是否自95年6 月15日在肇事工
    地施工，且於同日起即需負起肇事工地擺設交通安全維護措
    施及維護工地附近路面環境之責任？在上開答案為肯定之前
    提下，被告甲○○如疏未注意負責，是否以不作為方式過失
    致被害人曾昱璁、楊智程2 人死亡？分述如下：
  1.被告具有保證人地位：
  (1)被告甲○○為廣吉營造公司之工地主任，率1 組工人於95年
    6 月15日早上進入肇事工地負責代號U013-2排水溝工程，一
    開挖就發現有舊的水溝混凝土工程要換怪手來拆，只作2 個
    小時就停工，隔日再繼續作等語，業經證人戊○○、丁○○
    於本院審理時證述在卷（本院卷第98頁、第99 頁 、第101
    頁、第105 頁），並有95年6 月15日監工日誌1 張在卷可稽
    （本院卷第63頁），足見廣吉營造公司於95年6 月15日上午
    即已進入肇事工地施工甚明。證人丙○○於本院審理時雖證
    稱廣吉營造公司於95年6 月15日之施工地點距離車禍事故10
    0 多公尺遠，且廣吉營造公司於翌日才要在肇事地點施工開
    挖水溝工程等語（本院卷第94頁），惟廣吉營造公司之施工
    並無製作施工日誌以實其說，且與證人戊○○、丁○○之上
    開證述不相符合，不足採信。
  (2)按刑法第15條第1 項規定：「對於一定結果之發生，法律上
    有防止之義務」者，該行為人即居於保證人地位，負有保證
    結果不發生之保證義務。構成保證人地位之法律理由，並不
    以法律設有明文規定之義務為限（最高法院31年2324號判例
    要旨參照）。再按工程進行中，並應樹立警告標誌，夜間並
    安裝警告燈；警告標誌設置位置與警告標的物起點之距離，
    應配合行車速率，自45公尺至200 公尺為度，如受實際情形
    限制，得酌予變更。但其設置位置必須明顯，並不得少於安
    全停車視距。道路交通安全規則第143 條、道路交通標誌標
    線號誌設置規則第23條第4 款分別定有明文。且依長鴻營造
    公司與廣吉營造公司之工程合約書中，關於護欄、圍籬、警
    示燈等安全措施，均包含在合約中，並均有給予計價，於工
    程合約第15點「防範：2.乙方（即廣吉營造公司）應責成工
    作人員注意安全，對於工地附近人畜及公司財產之安全必須
    注意維護」、第21點「施工安全與配合：3.乙方必須確實遵
    守政府環保法令及業主和甲方工地環境保護及安全衛生的規
    定與要求，並作好各項有關措施，若有違失，乙方院接受各
    主管單位之相關條文的罰款與處分，並得立即改善。另乙方
    應於訂約時簽具『遵守安全衛生規定切結書』及『環境保護
    切結書』，併入合約內執行。4.乙方的交通維護和環境衛生
    工作應確實依規定要求辦理執行，其執行所需之相關費用已
    含於詳細價目單之單價內，且乙方應配合甲方之施工環境，
    設置有關顯明標誌，以策安全，對於工地附近之人畜及公司
    財產之安全，必須慎為防範，倘因疏忽而發生意外，乙方應
    負一切責任」，其工程合約價目表中亦明列第20項「交通維
    持設施及標誌牌面」包含交通維護之拒馬、串燈等費用，並
    於特定條款第13條「乙方負責範圍：g.各階交維費用（含RC
    護欄搬運費、護欄上方警示燈之裝設及維護費及警示燈之電
    費等）」，有上開工程合約書、詳細價目單、特定條款、遵
    守安全衛生規定切結書、環境保護切結書等在卷可稽（本院
    卷第30頁至第45頁），堪認被告負有依上揭規定在施工路段
    設置警告標誌、維護工地附近路面環境之義務。況此工地位
    處道路旁，對於經過之車輛具有發生破壞生命、身體、財產
    法益較高之危險性，被告擔任該工地主任，為對於此等危險
    源有監督義務之人，在其監督與注意義務之範圍內，具有保
    證不使經過之車輛因該施工處所之交通、維護設施之佈設不
    足而發生事故之義務，被告具有保證人地位至明。
  2.被告疏未負責將工地警示燈擺放妥當及維護工地附近路面環
    境，然被告有防止結果發生之事實可能性：
    該肇事之施工地點沿機慢車道的邊線雖擺設有拒馬、三角錐
    、紐澤西護欄，然被害人曾昱璁、楊智程倒臥處之紐澤西護
    欄上並未裝設警示燈，擺放紐澤西護欄之機慢車道上有很多
    沙土及乾涸之泥漿，此經證人黃國勇於偵查中（95年度相字
    第1132號卷第63頁）及現場繪圖警員證人梁哲源於偵查中證
    述明確（95年度相字第1132號卷第58頁反面），並有交通事
    故照片28張及案發時之現場照片2 張附卷可稽（警卷第23頁
    至第27頁、上開偵查卷第49頁），堪認當時機慢車道受泥沙
    污染，而被害人曾昱璁、楊智程跌倒處之紐澤西護欄、拒馬
    、三角錐旁及前方均未設置警示燈之事實至為明確。故被告
    未在施工路段之紐澤西護欄、拒馬及施工地點前方設置警告
    燈、亦未維護工地附近路面環境，有違反保證人義務之行為
    ，實甚明確。被告擔任廣吉營造公司之工地主任，負責施工
    現場安全及設置警戒措施等工作，依被告之智識、能力、經
    驗亦無不能注意之情事，因此本案被告具有防止結果發生之
    事實可能性。
  3.被害人曾昱璁與楊智程之死亡與被告之過失具有因果關係及
    客觀可歸責性：
    又被害人曾昱璁騎乘之機車原行駛於機車道，到涵洞下突然
    出現紐澤西護欄，且沒有警示標誌，被害人曾昱璁想要鑽過
    去，人倒在劉飛龍駕駛之車牌號碼X7-871號曳引車板台輪胎
    旁，人與板台輪胎發生摩擦等情，此經證人黃國勇於偵查中
    證述在卷（95年度相字第1132號卷第62頁、第63頁），且以
    死者行向而論，在機車倒放之前的路段路面沒有類似砂石、
    泥漿之情形，亦經證人梁哲源於偵查中證述明確（上開偵查
    卷第58頁反面），被害人曾昱璁先前已正常行駛於路面一段
    時間，何以行經該未設置警示燈、機慢車道受泥沙污染之肇
    事路段時，在未遭到其他車輛撞擊之情形下突然撞上紐澤西
    護欄？足見本件被告若在施工路段設置警告燈、並維護工地
    附近路面環境，被害人曾昱璁駕駛機車行經該處時，當不至
    於發生危險失控倒地，亦不會與被害人楊智程同遭一旁行經
    快車道之劉飛龍所駕駛之曳引車碾斃之結果。另參以臺灣省
    高屏澎區車輛行車事故鑑定委員會之鑑定結果認被告在施工
    路段夜間未安裝警示燈，且路面未妥為清理為肇事之原因，
    臺灣省車輛行車事故覆議鑑定委員會亦同此結論，有上開臺
    灣省高屏澎區車輛行車事故鑑定委員會高屏澎鑑字第950892
    號鑑定意見書、臺灣省車輛行車事故覆議鑑定委員會府覆議
    字第0950101122函各1 份存卷可參（95年度偵字第17855 號
    卷第18頁至第20頁、第23頁），是以被告違反作為義務與被
    害人曾昱璁、楊智程之死亡有因果關係，應堪認定。
  4.不作為與作為等價
    本件被告疏未在施工路段設置警告燈、維護工地附近路面環
    境，且依當時為天候晴朗之夜間，乾燥柏油路面，有工程施
    作中之情形，依甲○○之智識、能力並無不能注意之情事，
    被告竟疏未注意，而未為上開行為，其過失不為應為行為，
    導致被害人曾昱璁駕駛之機車失控撞上紐澤西護欄倒地，與
    附載之楊智程雙雙遭劉飛龍駕駛之曳引車板台碾斃之結果，
    被告既具有保證人之地位，其疏未作為在刑法評價上即與以
    作為之方式實現不法構成要件相當。
  5.綜上所述，本件被告係以不純正不作為之方式過失致被害人
    曾昱璁、楊智程死亡，應堪認定。被告上開所辯，無非卸責
    之詞，不足採信。本件事證明確，被告犯行堪以認定，應予
    依法論科。
三、核被告甲○○所為，係犯刑法第276 條第2 項業務過失至人
    於死罪（被告行為後，刑法第33條第5 款業於94年2 月2 日
    修正公布，並自95年7 月1 日起施行；修正後刑法第33條第
    5 款規定「罰金：新臺幣1,000 元以上，以百元計算之。」
    ，與修正前刑法第33條第5 款規定「罰金：1 元以上。」不
    同。比較新舊法結果，以舊法較有利於行為人，故依刑法第
    2 條第1 項前段規定，本案關於刑法第284 條第1 項前段過
    失傷害罪之法定刑罰金部分，自應適用行為時之法律即修正
    前刑法第33條第5 款規定決定其罰金部分之法定刑）。被告
    以一過失行為觸犯數罪名，為想像競合犯，應依修正前刑法
    第55條前段規定，從一罪處斷。爰審酌被告擔任工地主任職
    務，本應切實落實工地施工安全措施，以維護用路人之行車
    安全，不得存有僥倖之心，竟疏於注意肇致本件事故，奪走
    2 條年輕生命及造成被害人之家庭破碎，行為確有不當，惟
    其過失行為並非肇事主因，被害人曾昱璁就本件事故之發生
    亦有重大過失，此有上開交通事故鑑定意見書在卷可查，並
    考量被告尚未與被害人達成和解等一切情狀，量處如主文所
    示之刑。又查被告犯罪行為時間，在96年4 月24日以前，核
    符中華民國96年罪犯減刑條例第2 條第1 項第3 款規定，應
    減其宣告刑二分之一如主文所示。
據上論斷，應依刑事訴訟法第299 條第1 項前段，刑法第2 條第
1 項前段、第276 條第2 項、第55條、（修正前）第41條第1項
前段，刑法施行法第1 條之1 ，罰金罰鍰提高標準條例第2 條，
中華民國96年罪犯減刑條例第2 條第1 項、第7 條，判決如主文
。
本案經檢察官乙○○到庭執行職務。
中　　華　　民　　國　　96　　年　　12　　月　　28　　日
                  交通法庭審判長法　官
                                法  官
                                法  官
以上正本證明與原本無異。
如不服本判決應於收受本判決後10日內向本院提出上訴書狀，並
應敘述具體理由，如未敘述上訴理由者，應於上訴期間屆滿後20
日內補提理由書狀於本院（均須按他造當事人之人數附繕本）「
切勿逕送上級法院」。
中　　華　　民　　國　　96　　年　　12　　月　　28　　日
　　　　　　　　　　　　　　　　書記官  黃靖媛
附錄本案論罪科刑法條
刑法第276條第2項
從事業務之人，因業務上之過失犯前項之罪者，處 5 年以下有期
徒刑或拘役，得併科3,000元以下罰金。
